臺灣高雄地方法院刑事判決　　　　　　 100年度易緝字第71號
公　訴　人　臺灣高雄地方法院檢察署檢察官
被　　　告　陳及正
上列被告因背信案件，經檢察官提起公訴（87年度偵字第16031
號），本院判決如下:
    主  文
本件免訴。
    理  由
一、公訴意旨係以：（一）共犯（下同）李明色、李石井、李唐
    庚、歐清水、蔡勝傳、許宗源、梁瑞麟、張榮吉、顏文雄、
    周憲宏、洪宗正、歐宗華、郭有志、王森錄、王順治、許顏
    瓊華、陳建勳、吳秀惠、邱永振、陳秀風、吳長來、洪進財
    、徐樂山、林總來、黃隆豐、王幸助、林志樺、梁德文、王
    輝煌、陳龍雄、黃龍胤、林滄海、魏慶峰、游順義、王翠月
    、許受吉均為前高雄市第五信用合作社（下稱高市五信）處
    理事務之人員，李明色自民國78年3 月4 日起擔任五信協理
    ，職掌管理部社務、占管業務部及綜理業務部、會計室、資
    訊室、業務推展，於83年2 月間升任五信總經理，李石井自
    77年2 月29日起至83年2 月25日止擔任五信理事主席、李唐
    庚自73年1 月18日起擔任五信副總經理、83年2 月25日離職
    、歐清水自80年4 月20日起擔任五信業務部副理，綜理業務
    推展負責業務部業務，蔡勝傳自81年4 月18日起至84年間擔
    任五信前金分社經理、歐宗華自83年3 月14日至84年2 月21
    日止擔任五信三民分社經理、許宗源自80年11月30日起擔任
    五信前金分社襄理（兼代副理）至82年5 月31日起升任三民
    分社副理、周憲宏自82年12月18日起至83年9 月間擔任五信
    前金分社襄理（兼代副理）負責放款代理業務、梁瑞麟自80
    年11月30日起至至85年間擔任前金分社徵信調查員，負責徵
    信調查內部傳送、無擔保放款兼收付款、擔保放款業務，洪
    宗正則為徵信調查員，王順治、許顏瓊華、陳秀風、吳長來
    、洪進財、徐樂山、林總來、陳龍雄等8 人則為放審委員，
    陳建勳、游順義則為經辦職員，吳秀惠、王幸助、林志樺、
    梁德文、林倉海、魏慶峰均係經辦副理，邱永振、黃龍胤均
    為經辦經理，黃隆豐為協理，許受吉為經辦副總經理；（二
    ）緣共同被告（下同）黃金昆因其弟黃金宗經營正友證券公
    司，而與五信前金分社有業務上往來，於79年間結識時任五
    信前金分社經理蔡勝傳，然蔡勝傳於升任五信前金分社經理
    時曾獲李明色之幫助，且黃金崑又係五信前金分社重要客戶
    ，經由蔡勝傳從中介紹，黃金崑與李明色因而熟識，嗣黃金
    崑欲替黃金宗籌措經營證券業務資金，而向時任五信前金分
    社經理蔡勝傳表示欲以其（即黃金崑與其夫蘇錦興所有之土
    地）土地向五信辦理高額抵押措款，蔡勝傳表示此乃總社權
    責，分社無此權限，嗣黃金崑為達籌措資金之目的，於80年
    初某日即向李明色表示欲以其所有坐落台南市○○區○○段
    第116 號、第117 號、第118 號、第136 號、第145 號、第
    210 號等6 筆土地，向五信辦理抵押借款新臺幣（下同）6
    億元，經取得李明色首肯後，李明色即基於概括犯意，共同
    意圖為黃金崑、蘇錦興不法利益而為違背其任務之犯意聯絡
    ，指示具有概括犯意聯絡之共犯（下同）五信業務經理歐清
    水及前金分社經理邱永振配合辦理，歐清水與邱永振二人於
    接獲李明色指示後，即著手準備進行該6 筆土地之徵信鑑價
    程序，並偕同具有犯意聯絡之前金分社副理吳秀惠等人，前
    往台南市○○區○○段勘查，詎歐清水、邱永振、吳秀惠、
    陳建勳等人均明知該6 筆土地已由黃金崑、蘇錦興曾於80年
    2 月5 日向台南市第十信用合作社共同擔保設定2 億6 千萬
    元，且該6 筆土地之地目僅係「養」（第116 號、第181 號
    、第136 號、第145 號）或「水」（第117 號、第210 號）
    ，而第116 號、第117 號、第118 號土地每坪公告現值只有
    27,225元，第136 號、第210 號土地每坪公告現值為14,850
    元，第145 號土地每坪公告現供亦有5,940 元，依五信放款
    辦法，相關承辦人員於徵信時應特別慎重確實鑑估抵押標的
    物，以為核貸或不應准許其申請貨款之依據，然歐清水、邱
    永振為達符合黃金崑、蘇錦興貸款4 億元之數額，竟未實際
    查訪附近土地之成交價格，亦未嚴格評估土地坐落置及地目
    種類，即指示陳建勳及吳秀惠將該6 筆土地每坪單價均鑑估
    至13萬元（再乘以6 筆土地總坪數9,386.2298坪計1,220,02
    9,874 元，再扣掉增值稅737,900,726 元，再貸放9 成計42
    3,072,563 元土地價值），而陳建勳及吳秀惠雖明知該6 筆
    土地有高估情形，然為配合上級指示，即依照指示於80年7
    月2 日製作徵信調查報告表，交由邱永振、歐清水及李明色
    批示，再轉呈五信總社相關主管審核，而共犯（下同）副總
    經理李唐庚及理事主席共犯李石井（李明色之兄）於審核時
    ，亦知該6 筆土地每坪估鑑之價額與現有地政機關公告現值
    差距甚大，顯有高估不實，竟與李明色等人基於上開共同意
    圖為黃金崑、蘇錦興等人不法利益之犯意聯絡，未簽註任何
    反對意見，即率予核准通過，並提報五信放款審議委員會審
    議核定，使不知情之其餘審議委員同意本件抵押借款。黃金
    崑與蘇錦興隨即於80年7 月17日向五信設定第一順位抵押權
    4 億8 千萬元（放款值443,730,000 元），並以知情之共犯
    （下同）蘇碧君、蘇郁芳、陳善銘、盧榮章、蘇碧文、黃金
    崑等7 人為借款人頭，達以分散人頭借款再集中使用之方式
    ，合計貸得4 億元（每人借貸5900萬元），致生損害於五信
    ；（三）嗣黃金崑、蘇錦興為繳納上開4 億元借款利息及渠
    經營五金事業之虧損，急需資金周轉，於81年間某日又向五
    信人員表示欲再以上開6 筆土地辦理增貸6 億元，經五信人
    員表示可再增貸6 億元，且與李明色等人具有上開概括犯意
    聯絡之蔡勝傳在李明色授意下，亦同意提供共犯（下同）其
    妻李蓮珠及李親戚李宏仁、李宏文等人充當本件增貸人頭戶
    ，供黃金崑等人辦理抵押借款，李明色為讓黃金崑能順利貸
    得6 億元，仍基於前開概括犯意，指示具有概括犯意聯絡之
    業務部經理歐清水及前金分社經理邱永振再予配合鑑價，歐
    清水與邱永振仍基於上開概括犯意，與具有概括犯意聯絡之
    前金分社徵信調查員梁瑞麟前往台南市○○區○○段現場勘
    查，緣歐清水、邱永振早已接受李明色指示，故渠等僅至現
    場作形式勘查，並未詳加鑑估，且在該6 筆土地公告現值均
    未變更（提高）情況下，竟將該6 筆土地每坪鑑估提升至32
    萬元，並指示梁瑞麟以每坪32萬元填製徵信調查報告表，梁
    瑞麟於81年1 月6 日製作完成後，即轉呈具有概括犯意聯絡
    之前金分社副理許宗源審核通過，再呈予邱永振、歐清水及
    李明色等人批示後，再轉呈五信總社上級主管審核，竟仍基
    於前揭概括犯意，率予核准通過，並提報五信放款審議委員
    會審議核定，使不知情之其餘審議委員會同意本件抵押撥款
    ，黃金崑即於81年1 月27日向五信設定第二順位抵押權7 億
    2 千萬元（放款值重估為1,084,664,000 元），並以知情之
    共犯（下同）其子蘇建成、朋友魏明輝、黃澤人、魏淑美、
    張瑞娥、魏淑如及蔡勝傳之妻李蓮珠、親戚李宏仁、李宏文
    等9 人為名義借款人，以分散人頭借款再集中使用之方式，
    合計貸得6 億元（除李宏文借貸6 千4 百萬元外，其餘每人
    均借貸6700萬元），致生損害於五信；（四）嗣於81年5 月
    間，黃金崑仍因繳納上開2 次10億元借款借款及經營五金生
    意債務，急需現金周轉，乃向五信人員表示要再申請增貸6
    億，經五信人員表示可以，且蔡勝傳亦在李明色授意下再次
    表明願提供其親戚共犯（下同）姚秀卿、張小娟、李謝金枝
    等人充當借款人頭，黃金崑乃再提出增貸6 億之申請案，李
    明色、歐清水、蔡勝傳（時任前金分社經理）等人為使黃金
    崑等人達申貸6 億元之額度，仍承繼上開概括犯意，由歐清
    水及蔡勝傳負責鑑價程序，並夥同具有概括犯意聯絡之徵信
    調查員共犯（下同）梁瑞麟，前往台南市○○區○○段鑑價
    ，渠三人均明知該6 筆土地自80年7 月起至81年5 月間，每
    筆土地之現有公告現值均相同，並未提高，在無其他相關具
    體土地買賣資料及實際訪價情況下，為配合黃金崑增貸6 億
    元，率以粗略估計上開6 筆土地每坪50萬元，並指示梁瑞麟
    製作現場圖柔徵信調查報告表，梁瑞麟亦完全依照指示之價
    格（每坪50萬元），於81年5 月13日填製徵信報告表，轉呈
    具犯意聯絡之共犯（下同）前金分社副理許宗源審核通過，
    再呈予蔡勝傳、歐清水、李明色及共犯（下同）總經理李唐
    庚、理事主席李石井等人審核，李唐庚、李石井亦知此6 筆
    土地前已貸得10億元，此次在公告現值未增，且前後3 次時
    間未到1 年，若貿然再予核准增貸6 億元，顯會嚴重影響五
    信財務狀況，然渠2 人竟仍基於上開概括犯意，予以核准通
    過，並提報五信放款審議委員會審議核定，不知情之其餘審
    議委員同意本件抵押撥款，黃金崑即於81年5 月25日向五信
    設定第三順位抵押權7 億2 千萬元（放款值重估為1,692,89
    8,000 元），並以知情之共犯（下同）蔡鐘燕玉、趙鄭錦鳳
    、姚秀卿、張小娟、林佳誠、蔡慧玲、蔡清海、李宏祥、李
    謝金枝等人為名義借款人，合計再增貸6 億元得逞（每人均
    貸6,700 萬元），致生損害於五信；（五）83年3 月間貸款
    期滿後，上述五信有關承辦人員，不但未為催收本利，更與
    李蓮珠共謀背信，將債務人李蓮珠名義變更為知情之蘇建全
    ，以脫免李蓮珠所欠五信之債務，83年5 月間，更將原抵押
    之6 筆土地減少為台南市○○區○○段116 、117 、118 、
    136 、210 號5 筆土地，且准以借新還舊方式繼續積欠債務
    ，致五信之借權擔保品總值減少，嗣又增設台南市○○區○
    ○段1327號土地計6 筆，而由知情之共犯（下同）蘇錦興、
    黃金崑、蔡清海、蘇鐘燕玉、林佳誠、蔡慧鈴、趙鄭錦鳳、
    蘇建全、林黃阿真、趙耀嵐、趙珮珊、蘇三雄、張瑞芳、蘇
    惠美、毛景銘、毛鄭玉美、李陳春、陳瑞霖、王琮惠、洪議
    宏、趙麗蘭、洪淑鈴、李明崇、張小娟、蘇碧君、蘇郁芳、
    陳善銘、黃淑琴、盧榮章、蘇碧文、蘇建誠、張瑞娥、黃擇
    人、魏明輝、魏淑美、魏淑茹、李蓮珠、李宏仁、李宏文、
    李謝金枝、李宏祥、姚秀卿、李政翰、林嘉男、吳童剩、被
    告陳及正與不知情之趙能蘭等共計47人用變更借款人名義或
    由原借人用借新還舊方式拖延不還，至84年3 月4 日該等借
    款人共欠本息達18億元以上；（六）另於83年初，黃金崑因
    急需資金周轉，萌生向五信辦理6 億增額借款之意，並表示
    希望此次辦理申貸之分社坐落地點能距住所台南市較近為宜
    ，五信人員即向黃金崑表示可向五信三民分社辦理增貸6 億
    元，黃金崑即以上開第145 號土地向五信三民分社提出增貸
    6 億元之申請，並以共犯（下同）毛鄭玉美、毛景銘、蘇三
    雄、蘇蕙美、張瑞芳、蔡清海、蔡鍾燕玉及林佳誠等8 人為
    增貸人頭，經取得五信總經理李明色同意後，李明色即另行
    基於共同意圖為黃金崑、蘇錦興等人不法利益而為違背其任
    務之犯意聯絡，指示亦另行起意且有具犯意聯絡之五信副總
    經理顏文雄、業務部經理歐清水、前金分社經理蔡勝傳及三
    民分社經理歐宗華等人配合辦理，顏文雄、歐清水、蔡勝傳
    三人於接獲李明色指示後，即著手進行徵信鑑價程序，並由
    歐清水、蔡勝傳前往台南市○○區○○段勘查，而歐清水、
    蔡勝傳均明知該6 筆土地黃金崑於80年至81年間早已先後3
    次向五信前金分社共同擔保借款16億元，且尚未塗銷，然為
    符合李明色授意配合黃金崑申貸6 億元，竟將上開6 筆土地
    中之第116 、117 、118 、136 、210 等5 筆土地每坪鑑估
    至75萬元（農漁區）或80萬元（住宅區，惟此僅有細部計劃
    草案，尚未完成法定程序），以符合上揭5 筆土地足夠共同
    擔保黃金崑等人於80年至81年間3 次申貸所借之16億元，再
    指示未偕同至現場查估且具有犯意聯絡之前金分社徵信調查
    員共犯（下同）洪宗正依渠鑑估內容製作徵信調查報告表，
    洪宗正明知該五筆土地明顯高估，仍予以配合辦理，並填載
    徵信調查報告表轉由具有犯意聯絡之前金分社副理共犯（下
    同）周憲宏核示，而周憲宏明知該5 筆土地之鑑估價格過高
    ，但仍予以批準通過，並往上級簽報，嗣歐宗華於83年3 月
    14日至五信三民分社任職後，亦在副總經理（即前任三民分
    社經理）顏文雄授意下，與具有犯意聯絡之歐清水及不知情
    襄理（兼副理）郭有志、徵信調查王森錄等人前往台南市○
    ○區○○段現場查估，歐清水及歐宗華明知上開第145 號土
    地83年間之公告現場每坪僅為14,190元，竟為達能核貸6 億
    元之目的，以逆算方式鑑價，每坪予以鑑估達65萬元，並以
    此案乃係內政部調整並非新案為由，指示不知情之徵信調查
    員王森錄以每坪65萬元之價格製作徵信調查報告表，由不知
    情之徵信調查員王森錄以每坪65萬元之價格製作徵信調查報
    告表，由不知情五信三民分社襄理郭有志簽章同意後，再往
    上呈報上級相關主管核示，歐宗華、歐清水、顏文雄等人亦
    配合李明色之授意，均未簽註反對意見即予核可，李明色簽
    章後再以本件申貸案純屬五信內部分社沖轉，並非增貸放款
    新案之詞為由呈轉不知情理事主席張榮吉審核，張榮吉誤信
    為真即予核章，並提交五信放款審議委員會審議核定，使不
    知情之張榮吉及其餘審議委員同意本件抵押借款。嗣張榮吉
    經由已故理事林總來之告知，得知此筆貸款係新增案，並非
    如李明色等人所言之調整內部沖轉之舊案，張榮吉即指示三
    民分社歐宗華核貸之款項不能放款，並於83年11月間金檢單
    位發覺有異，始未超貸得逞。而認被告陳及正涉犯刑法第
    342 條第1 項之背信罪嫌。
二、按案件時效完成者，應諭知免訴之判決，並得不經言詞辯論
    為之，刑事訴訟法第302 條第2 款、第307 條分別定有明文
    。又按被告行為後法律有變更者，適用行為時之法律，但行
    為後之法律有利於行為人者，適用最有利於行為人之法律，
    95年7 月1 日修正施行之刑法第2 條第1 項定有明文。本條
    規定係關於新舊法比較適用之準據法，其本身無關行為可罰
    性要件之變更，故於95年7 月1 日刑法部分條文修正施行後
    ，如有涉及比較新舊法之問題，即應逕依修正後刑法第2 條
    第1 項規定，為「從舊從輕」之比較（參見最高法院95年度
    第8 次刑事庭會議決議意旨）。查被告行為後，刑法第80條
    、第83條關於追訴權時效期間、停止之規定，業已於94年2
    月2 日修正公布，並於95年7 月1 日施行。修正前刑法第80
    條規定：「追訴權，因左列期間內不行使而消滅：一、死刑
    、無期徒刑或10年以上有期徒刑者，20年。二、3 年以上10
    年未滿有期徒刑者，10年。三、1 年以上3 年未滿有期徒刑
    者，5 年。四、1 年未滿有期徒刑罪者，3 年。五、拘役或
    罰金者，1 年。前項期間自犯罪成立之日起算。但犯罪行為
    有連續或繼續之狀態者，自行為終了之日起算」、修正前刑
    法第83條規定：「追訴權之時效，如依法律之規定，偵查、
    起訴或審判之程序，不能開始或繼續時，停止其進行。前項
    時效停止，自停止原因消滅之日起，與停止前已經過之期間
    ，一併計算。停止原因繼續存在之期間，如達於第80條第1
    項各款所定期間4 分之1 者，其停止原因視為消滅」；而修
    正後刑法第80條則規定：「追訴權，因下列期間內未起訴而
    消滅：一、犯最重本刑為死刑、無期徒刑或10年以上有期徒
    刑之罪者，30年。二、犯最重本刑為3 年以上10年未滿有期
    徒刑之罪者，20年。三、犯最重本刑為1 年以上3 年未滿有
    期徒刑之罪者，10年。四、犯最重本刑為1 年未滿有期徒刑
    、拘役或罰金之罪者，5 年。前項期間自犯罪成立之日起算
    。但犯罪行為有繼續之狀態者，自行為終了之日起算」、修
    正後刑法第83條規定：「追訴權之時效，因起訴而停止進行
    。依法應停止偵查或因犯罪行為人逃匿而通緝者，亦同。前
    項時效之停止進行，有下列情形之一者，其停止原因視為消
    滅：一、諭知公訴不受理判決確定，或因程序上理由終結自
    訴確定者。二、審判程序依法律之規定或因被告逃匿而通緝
    ，不能開始或繼續，而其期間已達第80條第1 項各款所定期
    間4 分之1 者。三、依第1 項後段規定停止偵查或通緝，而
    其期間已達第80條第1 項各款所定期間4 分之1 者。前2 項
    之時效，自停止原因消滅之日起，與停止前已經過之期間，
    一併計算」。本件被告陳及正涉犯刑法第342 條第1 項之背
    信罪嫌，其法定本刑為5 年以下有期徒刑，其追訴權時效期
    間依修正前刑法第80條第1 項第2 款規定為10年，再依修正
    前刑法第83條規定加計因通緝無法開啟審判之停止進行期間
    （10年追訴權時效期間4 分之1 即2 年6 月），修法前之追
    訴權時效加計停止期間即為12年6 月；而依修正後刑法第80
    條第1 項第2 款規定，其追訴權時效為20年，加計停止進行
    之期間（20年追訴權時效期間4 分之1 即5 年），則修法後
    之追訴權時效加計4 分之1 停止期間為25年，茲經比較新舊
    法之結果，自以修正前刑法上開規定，對於被告有利，依刑
    法第2 條第1 項規定，本件自應適用被告行為時之上開修正
    前刑法規定。
三、經查，本件起訴意旨認被告係於83年8 月5 日（起訴意旨一
    〈五〉雖未載明被告涉犯本件犯行之詳細時間，但經核閱卷
    內證據〈見本件逾期放款資金流程圖關於被告部分；偵卷第
    58頁〉，本件被告之行為日應係為83年8 月5 日）涉犯刑法
    第342 條第1 項之背信罪嫌，而於87年7 月13日開始偵查後
    ，並於90年2 月28日提起公訴，同年7 月4 日繫屬本院，惟
    被告於本院審理時逃匿，經本院於92年3 月7 日發布通緝，
    故本件追訴權時效，因被告逃匿致審判程序不能繼續，而停
    止其進行。又被告所犯之上開罪名，依修正前刑法第80條第
    1 項第2 款、第83條之規定，其追訴權時效期間共12年6 月
    ，而自檢察官於87年7 月13日開始實施偵查日起至本院92年
    3 月7 日發布通緝日止，此段期間檢察官及本院乃依法行使
    追訴及審判之程序，依司法院大法官會議釋字第138 號解釋
    ，此時追訴權既無不行使之情形，自不生時效進行之問題。
    是本件追訴權時效自83年8 月5 日被告最後犯罪行為日起算
    ，加計前揭12年6 月追訴權時效期間，及自87年7 月13日開
    始實施偵查迄至92年3 月7 日本院發布通緝期間之4 年7 月
    又28日，再扣除90年2 月28日提起公訴至同年7 月4 日案件
    繫屬於本院之4 月又6 日，故本件被告所涉犯上揭背信罪之
    追訴權時效至遲應於100 年5 月27日即告完成。是本件被告
    所犯上開罪嫌之追訴權時效既已完成，揆諸前揭說明，爰不
    經言詞辯論，逕為免訴之諭知。
據上論斷，應依刑事訴訟法第302 條第2 款、第307 條，判決如
主文。
中    華    民    國   100    年    9     月    5     日
                  刑事第十三庭  審判長法  官  黃蕙芳
                                      法  官  陳筱雯
                                      法  官  王參和
以上正本證明與原本無異。
如不服本判決應於收受送達後10日內向本院提出上訴書狀，並應
敘述具體理由；如未敘述上訴理由者，應於上訴期間屆滿後20日
內向本院補提理由書（均須按他造當事人之人數附繕本）「切勿
逕送上級法院」。
中    華    民    國   100    年    9     月    5     日
                                      書記官  葉祝君